【裁判字號】    98,上,1098
【裁判日期】    990406
【裁判案由】    給付違約金
【裁判全文】
臺灣高等法院民事判決                  98年度上字第1098號
    上  訴  人  甲○○
    訴訟代理人  黃鴻湖律師
    複  代理人  林峻義律師
    被  上訴人  乙○○
    訴訟代理人  陳智義律師
上列當事人間給付違約金事件，上訴人對於中華民國98年8月20
日臺灣臺北地方法院98年度訴字第407號第一審判決提起上訴，
本院於99年3月23日言詞辯論終結，判決如下：
    主  文
原判決廢棄。
被上訴人應給付上訴人新臺幣壹佰陸拾萬元及自民國97年7月11
日起至清償日止按年息5%計算之利息。
第一、二審訴訟費用由被上訴人負擔。
本判決於上訴人以新臺幣伍拾參萬肆仟元供擔保後得假執行；但
被上訴人如以新臺幣壹佰陸拾萬元為上訴人預供擔保，得免為假
執行。
    事實及理由
一、上訴人主張：被上訴人於民國97年2月18日與訴外人太平洋
    房屋仲介股份有限公司（下稱太平洋房屋公司）簽訂一般委
    託契約書（下稱委託契約書），委託該公司自97年2月18日
    起至同年6月30日止，銷售名下坐落台北市○○區○○段5小
    段第253號土地應有部分萬分之238及其上建物即同市區○○
    ○路○段23號4樓之1房屋暨車位（以下合稱系爭不動產），
    委託售價為新臺幣（下同）1,880萬元，依委託契約書第10
    條第3項第2款規定「委託期限內，賣方如拒絕以本委託條件
    與太平洋房屋公司仲介之買方訂立不動產買賣契約時，除應
    支付太平洋房屋公司服務報酬外，如買方使用意願書，並另
    須賠償買方與其所支付出價金等額之違約金」。嗣其於同年
    3月3日與太平洋房屋公司簽立「不動產購買意願書」（下稱
    購買意願書），表明願出價1,600萬元買受系爭不動產，並
    以其經營之「華謙科技股份有限公司」（下稱華謙公司）名
    義簽發買賣價款之一成即面額160萬元之支票，作為定金，
    交付太平洋房屋公司仲介人員簡鴻銘保管，且因其翌日即將
    出國，遂當場告知簡鴻銘及在場之華謙公司職員李麗卿二人
    ，授權李麗卿於其出國期間代為處理系爭不動產買受事宜。
    太平洋房屋公司為確定其居間佣金，乃於同年月5日再與被
    上訴人簽立「契約內容變更合意書」（下稱變更合意書），
    約定「被上訴人實得1,538萬元，而太平洋房屋公司成交價
    以不影響屋主實得價款為原則，可折減傭金成交」，並同意
    以1,600萬元將系爭不動產出售予上訴人，簡鴻銘旋將上訴
    人所交付之支票影印，依被上訴人之指示於支票影本下方載
    明契約要點，並約定97年3月18日簽訂買賣契約書，亦經被
    上訴人同意簽名，簡鴻銘隨即以手機簡訊將成交事實分別通
    知上訴人及李麗卿，翌日再將上述支票影本交付李麗卿簽名
    。詎被上訴人嗣後竟拒絕與上訴人簽訂買賣契約書，復將系
    爭不動產高價轉賣，爰依委託契約書第10條第3項第2款約定
    ，聲明請求：(一)被上訴人應給付上訴人160萬元及自起訴狀
    繕本送達翌日即97年7月11日起至清償日止，按年息5%計算
    之利息；(二)願供擔保請准宣告假執行。經原審駁回其請求，
    上訴人不服，提起上訴，求為廢棄原判決，改判如上聲明。
    除援用原審所提立證方式外，補提房屋租賃契約書、不動產
    異動索引、統一發票、交屋確認書為證。
二、被上訴人則以：其為印尼國人，對中文認識不足，因簡鴻銘
    表示「買方急著出國，先出價表示要買，多少錢出售，後面
    再來詳談」，其認為買賣仍在斡旋階段，方於支票影本下方
    簽名，至其與太平洋房屋公司簽訂之變更合意書，已載明委
    託總價為1,608萬元，且倘以1,600萬元成交，於扣除4%佣金
    （即64萬元）及增值稅10萬元後，僅實得1,526萬元，少於
    變更合意書約定之「實拿1,538萬元」，故其未同意以1,600
    萬元出售。況本件買方自開始看屋至交付斡旋金支票均是李
    麗卿出面，支票影本下方亦由李麗卿署名，且未記載代理，
    顯見買方應為李麗卿而非上訴人，上訴人無權請求違約金等
    語答辯，聲明：(一)上訴駁回；(二)如受不利判決，願供擔保請
    准宣告免為假執行。
三、不爭執事項：
  (一)被上訴人於97年2月18日與太平洋房屋公司簽訂「一般委託
    契約書」，委託該公司自97年2月18日起至同年6月30日止，
    銷售其所有之系爭不動產，售價為1,880萬元，有一般委託
    契約書在卷（見臺灣士林地方法院97年度訴字第895號卷《
    下稱士院卷》第9-10頁）。
  (二)上訴人於97年3月3日與太平洋房屋公司簽訂「不動產購買意
    願書」，表明願以1,600萬元買受系爭不動產，並交付以其
    經營之華謙公司為發票人，太平洋房屋為受款人，發票日97
    年3月25日、金額160萬元之支票予太平洋房屋公司，該支票
    影本下方記載：「1.買方支付新臺幣壹佰陸拾萬元支票（影
    本如上）做為定金，正本暫由太平洋房屋妥善保管。設定債
    權塗銷後，則交賣方保管，簽約時換票。2.雙方同意97年3
    月18日於太平洋房屋總公司簽定買賣合約。3.雙方同意履約
    保證，簽約時買方支付成交價10%，備證時5%，完稅時5%，
    餘80%貸款，不足部分，買方應於交屋前補足差額」等文字
    ，並經被上訴人於97年3月5日在文字下方賣方欄簽名，買方
    欄則為李麗卿之簽名，有不動產購買意願書、支票可稽（見
    士院卷第11-12頁）。
  (三)被上訴人於97年3月5日與太平洋房屋公司簽立「契約內容變
    更合意書」，其上記載：「委託總價新臺幣壹仟陸佰零捌萬
    元」、「屋主實拿壹仟伍佰參拾捌萬元，太平洋房屋成交價
    以不影響屋主實拿為原則，太平洋房屋可折減佣金成交」，
    有該變更合意書可憑（見士院卷第40頁）。
四、上訴人主張被上訴人委託太平洋房屋公司銷售系爭不動產，
    其出價1,600萬元，並支付160萬元定金，被上訴人已同意成
    交，嗣後卻拒絕簽約，其得依委託契約書第10條第3項第2款
    之利益第三人條款，請求被上訴人給付違約金，被上訴人就
    其委託太平洋房屋公司出售系爭不動產一節固不爭執，惟以
    前詞置辯，是本件爭執點為：(一)系爭不動產交易之買方究為
    上訴人或李麗卿？(二)兩造有無合意以1,600萬元成交？(三)上
    訴人得否請求違約金？
  (一)系爭不動產交易之買方究為上訴人或李麗卿？
    上訴人主張其於97年3月3日與李麗卿看過系爭房屋，即與太
    平洋房屋公司簽立購買意願書，表明願以1,600萬元買受系
    爭不動產，並以其經營之華謙公司名義簽發以彰化銀行南港
    分行為付款人、票據號碼第CL0000000號、發票日97年3月25
    日、面額160萬元之支票乙紙，支付買賣價款之一成作為定
    金，交付太平洋房屋公司職司居間之員工簡鴻銘保管，提出
    購買意願書、支票影本在卷，並經證人簡鴻銘、李麗卿證述
    無誤（見原審卷第45-48頁），被上訴人雖辯稱：本件買方
    自開始看屋至交付支票之過程均由李麗卿出面，支票影本下
    方署名亦為「李麗卿」，並無記載代理意旨，顯見本件買賣
    契約之買方應為李麗卿而非上訴人云云，惟證人李麗卿否認
    其為買受人，並稱：其於華謙公司擔任行銷工作，系爭不動
    產係上訴人要購買來當作華謙公司辦公室，第一次是其自己
    去看系爭不動產，第二次則與上訴人一起去，上訴人看過之
    後覺得可以，與其直接到簡鴻銘的辦公室出價等語（見原審
    卷第48頁背面），證人簡鴻銘亦稱：97年2月底，李麗卿先
    去看房子，3月3日上訴人則與李麗卿一起去看，被上訴人之
    房屋是4樓之1，因為其同時受託出售4樓房屋，當天被上訴
    人從2樓休息室出來，向上訴人推薦他的房屋，希望上訴人
    能出價選購4樓之1，同日上訴人即出價1,600萬元等語（見
    原審卷第45-47頁），則被上訴人既曾向上訴人推薦系爭不
    動產，衡情應認為上訴人係買主。且依上訴人所提購買意願
    書，僅上訴人一人於買方欄簽名，此據證人簡鴻銘稱：其於
    取得購買意願書時，認為是上訴人一人要買，收受定金支票
    後，上訴人曾說要快一點，不然要等到3月18日之後，其詢
    問若此期間內談成，應與何人聯繫，上訴人叫其找李麗卿等
    語（見原審卷第47-48頁），參諸上訴人所交付之定金支票
    為其經營之華謙公司擔任發票人，並非李麗卿，堪信系爭不
    動產之實際買受人應為上訴人，李麗卿因係華謙公司員工，
    經上訴人指定擔任代理人。縱李麗卿於支票影本下方簽名時
    ，未載明代理意旨或以上訴人本人名義為之，惟據其證稱：
    其問過仲介，要簽其自己名字或上訴人名字，仲介說都可以
    ，其直覺就簽自己名字等語，亦無違於常情。雖簡鴻銘另陳
    ：第一次看房屋時只有李麗卿出現，上訴人並未出現，嗣3
    月3日下午其前往收取定金支票時，上訴人與李麗卿曾談到
    要share的問題，故其認知是上訴人與李麗卿要一起購買系
    爭不動產云云，惟李麗卿則否認有提及share系爭不動產等
    情，何況此充其量僅屬證人聽得他人談話片斷，所為主觀臆
    測之詞，尚難憑採。故綜觀前述看屋之過程、購買意願書之
    簽立、定金支票之簽發及交付等情，上訴人主張其向被上訴
    人買受系爭不動產，應為可採。
  (二)兩造有無合意以1,600萬元成交？
  1.上訴人復稱其出價1,600萬元，因此給付一成定金160萬元，
    經簡鴻銘告知被上訴人同意出售，並將其所交付之支票影印
    ，於支票影本下方書立「1.買方支付新臺幣壹佰陸拾萬元支
    票（影本如上）做為定金，正本暫由太平洋房屋妥善保管。
    設定債權塗銷後，則交賣方保管，簽約時換票。2.雙方同意
    97年3月18日於太平洋房屋總公司簽定買賣合約。3.雙方同
    意履約保證，簽約時買方支付成交價10%，備證時5%，完稅
    時5%，餘80%貸款，不足部分，買方應於交屋前補足差額」
    等文字，先後交由被上訴人及李麗卿簽名等情，此經證人簡
    鴻銘證實被上訴人答應以1,600萬元出售後，其便將上訴人
    交付之160萬元支票影印，並於影本下方書寫前述文字，被
    上訴人看完表示同意後簽名等語，觀諸該文字內容，明確記
    載交付定金金額、合意簽定買賣合約之日期、地點，且就價
    款之付款時間與付款成數約定綦詳，倘兩造間之買賣契約尚
    未成立，何需約定此等細節。
  2.被上訴人雖辯稱：其為印尼國人，對中文之認識有所欠缺，
    當初係因簡鴻銘表示「買方急著出國，先出價表示要買，多
    少錢出售，後面再來詳談」云云，故其認為買賣仍在斡旋階
    段，方於支票影本下方簽名云云，然據證人簡鴻銘證稱被上
    訴人原委託銷售之售價為1,880萬元，上訴人於3月3日表示
    願以1,600萬元購買，隔日其找被上訴人談，被上訴人希望
    價錢可以高一點，3月5日其再度找被上訴人談，被上訴人就
    同意，支票影本下方文字是先草擬，逐一向被上訴人確認，
    經被上訴人同意，再寫下來，內容是被上訴人要其這樣寫的
    。被上訴人前亦曾委託太平洋房屋公司銷售同棟3樓建物等
    情（見原審卷第46頁背面），顯見被上訴人並非初次透過同
    一仲介公司售屋，對於委託銷售之流程應不陌生，更何況被
    上訴人係先與仲介人員二度商談，始議定售價，在支票影本
    簽名，倘其認為中文程度不足，理應尋求協助，豈可能自行
    繼續與仲介人員洽談擬稿，又率爾簽字，此部分辯詞，實為
    推諉之詞，不足採信。
  3.被上訴人又辯稱其委託太平洋房屋公司之銷售價格為1,880
    萬元，嗣與太平洋房屋公司簽訂之變更合意書，委託總價降
    為1,608萬元，倘以1,600萬元成交，於扣除4%佣金（即64萬
    元）及增值稅10萬元後，僅得1,526萬元，低於變更合意書
    所載「實拿1,538萬元」，故其絕無同意以1,600萬元出售系
    爭不動產云云，然依一般不動產委託銷售之常情，屋主委託
    銷售價格通常係訂立委託契約時預設之售價，實際接洽買方
    磋商後，最終售價與預設價格相異者，所在多有，且被上訴
    人嗣後簽署之變更合意書，委託總價降為1,608萬元，備註
    欄則載明「屋主實拿壹仟伍佰參拾捌萬元，太平洋房屋成交
    價以不影響屋主實拿為原則，太平洋房屋可折減佣金成交」
    等情，據證人簡鴻銘於原審結證稱：變更合意書為3月5日所
    寫，因被上訴人同意給其4%佣金，以1,600萬元計算，被上
    訴人時拿金額應為1,536萬元，被上訴人希望尾數是8，故要
    求其寫實拿金額為1,538萬元，於是其最後寫太平洋房屋公
    司可折抵佣金成交，被上訴人所有之3樓成交價為1,548萬元
    ，其對被上訴人表示此出價還比3樓價格高，被上訴人就同
    意了等語（見原審卷第46、47頁），則被上訴人與太平洋房
    屋公司既係約定實拿金額，太平洋房屋公司倘自願減收佣金
    ，促成交易，自非被上訴人所得置喙，而增值稅本即出賣人
    所應負擔，上開備註亦未約定被上訴人實獲1,538萬元係扣
    除增值稅之後，被上訴人所辯，核與其和太平洋房屋公司間
    之約定不符，上訴人主張兩造已就系爭不動產以1,600萬元
    成交，應為有理。
  (三)上訴人得否請求違約金？
    按以契約訂定向第三人為給付者，要約人得請求債務人向第
    三人為給付，其第三人對於債務人，亦有直接請求給付之權
    ，民法第269條第1項定有明文。系爭委託契約書第10條第3
    項第2款約定「委託期限內，賣方如拒絕以本委託條件與太
    平洋房屋公司仲介之買方訂立不動產買賣契約時，除應支付
    太平洋房屋公司服務報酬外，如買方使用意願書，並另須賠
    償買方與其所支付出價金等額之違約金」，兩造均不爭執此
    為第三人利益契約，則被上訴人於系爭不動產議定成交，竟
    拒絕與上訴人簽訂不動產買賣契約，顯已構成上開條款之違
    約事由。上訴人主張其原承租辦公室即將到期，因無法購得
    系爭不動產，只得商請房東寬延一個月，因而增加租金支出
    3萬餘元，並緊急重新看屋、議價，以2,350萬元購買汐止房
    屋，除前後價差達750萬元外，因此再行支出交通費用及時
    間，受有相當之損害，請求被上訴人依上開約定給付與定金
    等額之違約金160萬元，被上訴人亦未證明該違約金過高，
    則上訴人之請求自屬有據。
五、綜上所述，上訴人依委託契約書第10條第3項第2款約定，請
    求被上訴人給付違約金160萬元及自起訴狀繕本送達翌日即
    97年7月11日起至清償日止按年息5%計算之利息，為有理由
    ，應予准許。原審為上訴人敗訴判決，並駁回其假執行之聲
    請，尚有未洽，上訴意旨指摘原判決不當，求予廢棄，為有
    理由，爰由本院廢棄改判如主文第2項所示。又兩造分別陳
    明願供擔保請准宣告假執行或免為假執行，經核均無不合，
    爰分別酌定相當之擔保金額予以准免假執行。
六、本件法律關係已經明確，兩造其餘主張及舉證，無礙本院判
    斷，爰不一一論述，附此敘明。
七、據上論結，本件上訴為有理由。依民事訴訟法第450條、第
    78條、第463條、第390條第2項、第392條第2項，判決如主
    文。
中    華    民    國    99    年    4     月    6     日
                    民事第九庭
                        審判長法  官  黃熙嫣
                              法  官  林玲玉
                              法  官  陳玉完
正本係照原本作成。
如不服本判決，應於收受送達後20日內向本院提出上訴書狀，其
未表明上訴理由者，應於提出上訴後20日內向本院補提理由書狀
（均須按他造當事人之人數附繕本）上訴時應提出委任律師或具
有律師資格之人之委任狀；委任有律師資格者，另應附具律師資
格證書及釋明委任人與受任人有民事訴訟法第466條之1第1項但
書或第2項（詳附註）所定關係之釋明文書影本。
中    華    民    國    99    年    4     月    7     日
                              書記官  鎖瑞嶺
附註：
民事訴訟法第466條之1（第1項、第2項）：
對於第二審判決上訴，上訴人應委任律師為訴訟代理人。但上訴
人或其他法定代理人具有律師資格者，不在此限。
上訴人之配偶、三親等內之血親、二親等內之姻親，或上訴人為
法人、中央或地方機關時，其所屬專任人員具有律師資格並經法
院認為適當者，亦得為第三審訴訟代理人。

司法院資訊處製作；財團法人民間司法改革基金會備份。
